最高法院刑事判決　　　　　　九十六年度台上字第四九一六號
上　訴　人　甲 ○ ○
　　　　　　乙○○○
共　　　同
選任辯護人　陳 嘉 銘律師
上列上訴人等因偽造文書案件，不服臺灣高等法院高雄分院中華
民國九十五年六月二十八日第二審更審判決（九十四年度重上更
(三)字第六九號，起訴案號：臺灣高雄地方法院檢察署八十六年度
偵字第二三一九０號），提起上訴，本院判決如下：
    主  文
上訴駁回。
    理  由
按刑事訴訟法第三百七十七條規定：上訴於第三審法院，非以判
決違背法令為理由不得為之；是提起第三審上訴，應以原判決違
背法令為理由，係屬法定要件；如果上訴理由狀並未依據卷內訴
訟資料具體指摘原判決不適用何種法則或如何適用不當，或所指
摘原判決違法情事顯與法律規定得為第三審上訴理由之違法情形
不相適合時，均應認其上訴為違背法律上之程式，予以駁回。本
件原判決撤銷第一審諭知上訴人甲○○、乙○○○均無罪之判決
，改判論處上訴人等共同連續行使偽造私文書，足以生損害於公
眾及他人罪刑（甲○○處有期徒刑十月，乙○○○處有期徒刑八
月，緩刑二年）；已詳敘其認定所憑之證據及認定之理由；自形
式上觀察，原判決並無違背法令之情形。上訴人等上訴意旨略稱
：(一)原判決事實認定甲○○於辦理系爭房地所有權移轉登記過程
中（即民國八十四年九月五日至六日間），利用告訴人武玉明不
知須簽署何種文件資料，要求武玉明於空白之抵押權登記等文件
上簽名蓋章，並由武玉明將印鑑章交由甲○○保管等情。但依武
玉明偵查中之供述，其僅於辦理銀行貸款時，在銀行承辦人交給
之一疊空白文件上簽名；證人即銀行行員林美宏證稱，武玉明於
八十四年十月十二日自己持印鑑章至銀行辦理對保、簽名、蓋印
；而張怡萍指稱武玉明印章係其於簽訂所有權買賣契約時交給。
原判決上開事實之認定與卷內資料不相符合，有證據上理由矛盾
之違法。(二)依卷內資料，就何人於何時交付武玉明之印章予甲○
○及上訴人等係於何時盜蓋武玉明印章偽造抵押權契約書、借據
等文件，武玉明、張怡萍二人前後指訴相互矛盾，原判決未詳予
調查，竟認定上訴人等於「不詳時、地」利用武玉明在空白抵押
權設定契約書上簽名蓋章並盜蓋武玉明印章偽造抵押權契約書、
借據等文件，非但與武玉明、張怡萍指訴不符，且就犯罪事實之
日、時、處所、目的、手段、結果等均未詳為記載，已不足為適
用法律之依據。(三)張怡萍提出之會算單未載明收支情形，且其上
「張怡萍、貨款、總價」等字，並非會算當時所寫，係臨訟所加
，又無上訴人等之簽名，另會算單僅寫「618」，並非「700-618
」，且相減亦非九十，原判決依該會算單而認當時張怡萍僅欠尾
款新臺幣（下同）九十萬元，且張怡萍於偵查中陳稱：「我已經
打算用退稅的錢來還這一百三十萬元」，足見上訴人等主張會算
結果尾款係一百三十萬元，應屬可信，原判決採證認事，有違證
據法則。(四)蓋章與簽名有同等效力，系爭借據上既經武玉明蓋章
，自無庸再由其簽名，原判決理由謂武玉明既同意在抵押權設定
契約書等文件簽名蓋章，何以未於借據上一併簽名，而為不利上
訴人等之認定，與經驗法則有違。(五)上訴人等聲請拍賣抵押物時
，武玉明、張怡萍非但未提起確認抵押權不存在之訴，並由武秦
嶺以武玉明之妹武嘉玉之名參與投標，投標款項為六百十二萬元
，並繳納保證金一百十萬元，有該執行事件卷宗可稽，原判決理
由認武玉明雖未提出異議仍難為有利上訴人之認定，自有違誤。
(六)原判決就上訴人等如何有偽造及行使私文書之謀議及犯意聯絡
，未詳為說明認定之理由，有判決理由不備之違法等語。
惟查：一、原判決事實認定上訴人等有其事實欄所載偽造並行使
私文書之犯行，於理由內以甲○○坦承有以武玉明名義申辦系爭
房地一百三十萬元之抵押權，嗣並聲請拍賣抵押物，復持武玉明
名義之一百三十萬元借據申請分配等情，但甲○○辯稱係經武玉
明、張怡萍同意而設定抵押權，借據亦經武玉明蓋章，未保管武
玉明印章，甲○○並未偽造私文書等語；乙○○○辯稱僅同意以
其名義設定上開抵押權，其餘並不知情等語。但上開系爭抵押權
之設定，武玉明、張怡萍並不知情，亦未同意，武玉明並未出具
借據，係上訴人等利用辦理系爭房地移轉予武玉明，而盜蓋武玉
明印章所偽造等情，為武玉明、張怡萍指訴在卷。而上開抵押權
存續期間為八十四年十一月八日至同年十二月九日，但張怡萍與
上訴人等於八十四年十一月八日會算時，雙方就張怡萍應付買賣
之尾款數額有爭執，張怡萍不可能同意設定抵押權，有張怡萍於
偵查中提出之會算單可稽，上訴人等於偵查中並未爭執該會算單
，且其上雙方各有計算之算式，顯見當時雙方未就尾款達成協議
，而上訴人等於第一審始提出另紙會算單，但該另紙會算單關於
違約金等計算方式與上開借據所載不合，顯不足採信；再上開借
據如係經武玉明同意而蓋章，上訴人等既稱借據係於同一日與設
定抵押權之文件一併由武玉明蓋章，何以上訴人等僅要求武玉明
在設定抵押權文件上簽名，而未要求武玉明在借據上簽名？又上
訴人就借據究係一張或二張，前後供述不一，且於執行程序中提
出之借據影本，其上並無武玉明印文，而提出之原本上則有，二
者亦不相符，足認上訴人等確有保管武玉明之印章，嗣持以盜蓋
，上開借據顯係偽造等情；於理由欄二、(二)(四)(六)詳為說明認定所
憑之證據及其理由。另於理由欄二、(三)(七)復就武玉明固未於拍賣
程序中異議或提起異議之訴，但此並不足為有利上訴人等之認定
。另乙○○○就本件知情且參與上開犯行，其辯稱僅同意以其名
義與張怡萍訂立系爭房地契約及以其名義設定上開抵押權等語，
亦不足採信，詳為指駁說明；經核俱與卷內資料相符，原判決並
無採證違背證據法則、理由不備、理由矛盾之違法。又依卷內資
料，張怡萍於偵查中具狀係指稱：「設如甲○○主張尾款是一百
三十萬元，則以退稅款支付尚綽綽有餘……張怡萍或武玉明並無
不能支付之情事，亦無須向甲○○借款一百三十萬元，所謂抵押
借款云云，純屬虛偽」等語（偵查卷第五十一頁反面）；是張怡
萍並無於偵查中坦承尾款係一百三十萬元，其上開補充告訴理由
狀所述，亦不足為有利上訴人等之認定，原判決未予說明，難謂
係理由不備；上訴意旨(三)至(六)或係就原審採證認事之適法職權行
使及原判決已說明之事項，為事實上之爭執，或係徒憑己見，漫
事指摘，均非適法之上訴理由。二、按告訴人之陳述有部分前後
不符，或相互間有所歧異時，究竟何者為可採，法院原得綜合其
調查證據之結果自由判斷，非謂一有不符或矛盾，即應認其全部
均為不可採信；如其基本事實之陳述，若果與真實性無礙時，則
仍非不得予以採信。又犯罪之時間、地點，旨在辨別犯罪之個別
性，除有特殊情形外，並非構成犯罪事實之要件。故依訴訟資料
為此記載已達於可得而定之程度，而無礙於犯罪個別性之辨別者
，自不生違背法令之問題。本件武玉明、張怡萍就係何人交付印
章予甲○○及上訴人等係於何時偽造，二人前後指訴縱屬未完全
一致，但其等就未同意設定抵押權及出具借據乙節之指訴，始終
一致，且經原審綜合其調查證據結果，認與事實相符，乃予採信
，核與證據法則並無不合。至上訴人對於何時、何地使武玉明在
不知情下簽名而偽造抵押權設定契約書等文件，及於何時、何地
偽造上開借據，既不肯吐實，原判決因而依據卷證資料，認定上
訴人係於辦理系爭房地所有權移轉登記過程中，在「不詳時、地
」利用武玉明不知辦理所有權移轉登記需簽何種文件情形下，在
空白抵押權設定契約書等文件上簽名而偽造之，或係在八十四年
十二月十九日持以行使前，在不詳時、地偽造上開借據，既無礙
犯罪事實同一性之辨明；上訴意旨(一)(二)執此指摘亦非適法之上訴
理由。其他上訴意旨或未依據卷內資料具體指摘原判決究係如何
違背法令，或係單純為事實上之爭執，殊非適法之第三審上訴理
由。綜上，應認上訴人等之上訴違背法律上之程式，均予以駁回
。又本件得上訴之行使偽造私文書部分，其上訴為不合法，本院
由程序上予以駁回，對於牽連所犯使公務員登載不實部分（刑法
第二百十四條），屬刑事訴訟法第三百七十六條第一款之案件，
不得上訴於第三審法院，自無從適用審判不可分原則，併為實體
上審判；此部分之上訴不合法，應併予駁回。
據上論結，應依刑事訴訟法第三百九十五條前段，判決如主文。
中　　華　　民　　國　九十六　年　　九　　月　 十三 　日
                      最高法院刑事第十一庭
                          審判長法官  林　永　茂
                                法官  洪　文　章
                                法官  蘇　振　堂
                                法官  蕭　仰　歸
                                法官  何　菁　莪
      本件正本證明與原本無異
                                      書  記  官
中　　華　　民　　國　九十六　年　　九　　月　 十九 　日
                                                      Ｅ
